【裁判字號】    89,交上訴,1429
【裁判日期】    890919
【裁判案由】    公共危險等
【裁判全文】
臺灣高等法院臺南分院刑事判決                八十九年度交上訴字第一四二九號
    上  訴  人  臺灣臺南地方法院檢察署檢察官
    上  訴  人  丙○○
    即  被  告
                甲○○
右上訴人因被告公共危險等案件，不服臺灣臺南地方法院八十九年度交訴字第二九六
號，中華民國八十九年九月十九日第一審判決（起訴案號：臺灣臺南地方法院檢察署
八十九年度偵字第六八○一、五八九七號）提起上訴，本院判決如左：
    主  文
原判決撤銷。
丙○○因過失致人於死，處有期徒刑壹年。
甲○○因過失致人於死，處有期徒刑拾月。又駕駛動力交通工具肇事，致人死而逃逸
，處有期徒刑貳年。應執行有期徒刑貳年玖月。
    事  實
一、丙○○於民國（下同）八十九年一月廿八日廿三時卅分許，騎乘車牌號碼ＯＴＳ
    －六七○號機車，後載陳靜文與陳宗和姊弟，沿台南縣歸仁鄉○○路由東向西方
    向行駛，行至中山路十一巷前之分隔島缺口，欲迴車至對向車道以便轉為向東行
    駛，其本應注意汽車迴車前，應暫停並顯示左轉燈光或手勢，看清無來往車輛，
    並注意行人通過，始得迴轉，而依當時天候、路況等情形，又無不能注意之情事
    ，竟疏未注意來往車輛，貿然從分隔島缺口之西側迴轉，適有甲○○駕駛車牌號
    碼Ｃ九－二六四○號自小客車，沿中山路由西向東駛來，至上開分隔島前之交岔
    路口，亦疏未注意汽車行經無號誌之交岔路口，應減速慢行，作隨時停車之準備
    ，且未注意車前狀況，貿然行駛，值丙○○機車從分隔島缺口闖出時，甲○○見
    狀已閃煞不及，甲○○車輛之左前方與丙○○機車相撞，丙○○之機車向東北方
    滑行約二十點六公尺，丙○○、陳靜文及陳宗和均飛出車外跌落地面，造成陳靜
    文頭部多發性損傷合併腹部挫傷、顱內出血合併內出血，經送醫急救延至「八十
    九年一月三十日下午十一時許」不治死亡，丙○○則受有左、右側腓骨、股骨開
    放性骨折之傷害，甲○○肇事後，因向右側急轉而衝至路旁，並於擦及路旁電線
    桿後衝入田間，甲○○明知撞及他人，應停車採取救護或其他必要措施，竟未停
    車企圖逃逸，繼續行駛約九十餘公尺，因天黑視線不良，欲轉入道路時，因道路
    路面較田地為高，而撞及路面與田地間突起之駁崁，復倒車約三公尺才停下，而
    受有頭部及手部傷害。
二、案經丙○○告訴及臺灣臺南地方法院檢察署檢察官據報相驗後自動檢舉偵查起訴
    。
    理  由
一、訊據上訴人即被告甲○○及丙○○對於右揭時地車禍肇事固均供認不諱，然均否
    認有過失致死等犯行，被告甲○○辯稱：本件車禍係丙○○騎機車自分隔島突然
    衝出來，伊閃避不及才發生車禍，車禍當時伊有撞到頭部而昏迷，車子衝入田中
    因車速較快而往前衝，並非伊要開車逃逸云云；被告丙○○辯稱：伊當時要迴轉
    時有停車看左右沒有車輛來往，伊欲騎機車迴轉時，就被甲○○撞到了，是甲○
    ○車速過快才肇事云云。
二、經查：
（一）右開時、地肇事之事實，業經告訴人丙○○、證人陳宗和於警訊及偵查中指訴
      歷歷，並有道路交通事故調查報告表一紙及現場照片二十一張附卷可稽，另本
      件車禍被害人陳靜文因此受傷死亡，亦經檢察官督同檢驗員相驗屬實，製有勘
      驗筆錄、相驗屍體證明書、驗斷書在卷可憑。
（二）被告二人雖以前開情詞置辯，然依卷附道路交通事故調查報告表及現場照片所
      示，本件車禍之撞擊點距離分隔島缺口甚近，且肇事現場由西向東車道安全島
      缺口處白線上有明顯刮地痕，有檢察官八十九年一月三十一日現場勘驗筆錄及
      照片在卷可憑，足見被告丙○○之機車確係經由該處分隔島缺口欲衝至對向車
      道迴轉，而上開分隔島之缺口附近樹叢並不高，亦有勘驗照片附卷為據。
（三）按汽車迴車前，應暫停並顯示左轉燈光或手勢，看清無來往車輛，並注意行人
      通過，始得迴轉。又汽車行駛時應注意車前狀況，隨時採取必要安全措施。汽
      車行駛至無號誌之交岔路口，應減速慢行，作隨時停車之準備。道路交通安全
      規則第一百零六條第五款、第九十三條第一項第四款及第九十四條第三項分別
      定有明文。被告二人駕車自應注意上述道路交通安全規定，且依附卷之交通事
      故調查報告表及現場照片所載，本件肇事時雖為夜間十一時許，惟該路段有路
      燈照明，其照明之光線應已充足，且肇事地點之道路為柏油路面，並無障礙、
      道路筆直、視距良好等情形下，並無不能注意上開規定之情事，被告二人竟疏
      未注意及此，被告丙○○未注意來往車輛，貿然迴轉，而被告甲○○於交岔路
      口未減速慢行及注意車前狀況，猶以平常速度前行（依卷附交通事故調查報告
      表所載，被告丙○○機車肇事後由西向東車道彈至東向西車道之外側快車道上
      ，停置地點離撞擊地點達二十點六公尺，足證甲○○於該交岔路口前未減速慢
      行），致兩車相撞，造成陳靜文飛出倒地顱內出血經送醫急救仍不治死亡，丙
      ○○受有左、右側腓骨、股骨開放性骨折之傷害，被告二人駕車失當行為，顯
      有過失，本件經送台南區車輛行車事故肇事鑑定委員會鑑定結果，亦認定「丙
      ○○迴轉未注意來往車輛為肇事主因」，「甲○○未注意車狀況、未減速慢行
      為肇事次因」，有鑑定報告書一份附卷可參（見相驗卷第五十一頁），益徵被
      告二人確有過失無訛，而被告二人之過失駕車肇事行為，復與被害人陳靜文之
      死亡結果，被告丙○○受傷間，具有相當因果關係，本件事證明確，被告二人
      過失致死犯行及被告甲○○過失傷害犯行，均堪認定。
三、另被告甲○○肇事撞及陳靜文等人之後，甲○○明知撞及他人，應停車採取救護
    或其他必要措施，竟未停車企圖逃逸，繼續行駛約九十餘公尺，因天黑視線不良
    ，欲轉入道路時，因道路路面較田地為高，而撞及路面與田地間突起之駁崁，復
    倒車約三公尺才停下等情，業據證人陳政旭於警訊時及承辦員警乙○○於本院審
    理中證述甚詳，並有被告甲○○駕駛肇事停於田間之車輛照片可稽（見偵查卷第
    九頁）。雖辯稱頭部受傷昏迷云云，但其能於田間駕車行駛近百公尺之遠，且撞
    及駁崁後猶能倒車三公尺，又能自行撥電話予其配偶，再行前往就醫，顯示意識
    清楚，又其既能自行撥電話予其配偶，何不報警請求派救護車救護傷患，故其有
    肇事逃逸之企圖甚明，所辯顯係事後圖卸刑責之詞，亦無足採。本件事證明確，
    被告甲○○肇事逃逸犯行亦堪認定。
四、按刑法第二百七十六條第一項之過失致人於死罪及同法第二百八十四條第一項之
    過失傷害罪，係針對行為人應注意、能注意、而不注意之過失行為予以非難，而
    八十八年四月二十一日增訂之同法第一百八十五條之四之肇事致人死傷逃逸罪，
    則以處罰肇事後逃逸之駕駛人為目的，俾促使駕駛人於肇事後能對被害人即時救
    護，以減少死傷，是該罪之成立祇以行為人有駕駛動力交通工具肇事，致人死傷
    而逃逸之事實為已足，至行為人之肇事有否過失，則非所問，二者之立法目的及
    犯罪構成要件截然不同，且駕駛人之肇事逃逸，係在其過失行為發生後，為規避
    責任，乃另行起意之另一行為，故行為人之過失犯行與其肇事致人死傷而逃逸之
    行為，應屬併罰關係。而刑法第一百八十五條之四肇事致人死傷逃逸罪，並不以
    被害人為無自救能力人為必要，且在肇事致人死亡而逃逸之情形，無成立刑法第
    二百九十四條第一項遺棄罪餘地，兩相比較，刑法第一百八十五條之四肇事致人
    死傷逃逸罪之構成要件，較同法第二百九十四條第一項遺棄罪為寬，且前者之法
    定刑度係參考後者而定，立法目的似有意將駕駛動力交通工具肇事致人受傷而逃
    逸行為之處罰，以前者之規定取代後者之意，且就肇事致人死亡而逃逸者，亦依
    該罪科以刑責，俾促使駕駛人於肇事後能對被害人即時救護，以減少死傷。則在
    駕駛動力交通工具肇事，「致人受傷」，「使陷於」無自救能力而逃逸之情形，
    該刑法第一百八十五條之四固為同法第二百九十四條第一項之特別規定，而應優
    先適用，然同法第二百九十四條第二項之遺棄因而致人於死（重傷）罪，係就同
    條第一項之遺棄行為而致生死亡或重傷之加重結果為處罰，為該遺棄罪之加重結
    果犯規定，是在駕駛動力交通工具肇事致人受傷，使陷於無自救能力而逃逸之情
    形，倘被害人因其逃逸，致發生客觀上能預見而不預見之重傷或死亡之加重結果
    者，自應對行為人之肇事逃逸行為，論以該遺棄之加重結果犯罪責，而非同法第
    一百八十五條之四肇事致人受傷逃逸罪所可取代（最高法院八十八年度台上字第
    七三九六號判決參照），經查本件被害人陳靜文於車禍後，被害人之弟亦隨即撥
    電話通知其父，並隨即經路人報案及時送醫，仍因傷重不治死亡等情，已據被害
    人之父於警訊中及承辦警員乙○○於本院審理中證述明確，是故被害人陳靜文之
    死亡，尚難認係被告甲○○逃逸遺棄未予及時救治之結果，與刑法第二百九十四
    條第二項之遺棄因而致人於死之構成要件顯不相當，此肇事逃逸部分應係構成刑
    法第一百八十五條之四肇事逃逸罪，公訴人認被告甲○○犯有遺棄致死罪責與肇
    事逃逸罪有想像競合關係，不無誤會，合先敘明。
五、核被告丙○○所為，係犯刑法第二百七十六條第一項之過失致死罪。被告甲○○
    所為，係犯刑法第二百七十六條第一項過失致死罪、第二百八十四條第一項過失
    傷害罪及第一百八十五條之四肇事逃逸罪（公訴人認被告甲○○犯有遺棄致死罪
    責與肇事逃逸罪有想像競合關係，不無誤會，已如前述）。所犯第二百七十六條
    第一項與第二百八十四條第一項二罪間，係一行為觸犯數罪名，為想像競合犯，
    應依刑法第五十五條從一重之過失致死罪處斷。其所犯上開過失致死罪及肇事逃
    逸二罪間，罪名互殊，犯意各別，應予分論併罰。原審法院據以論科，固非無見
    ，惟查肇事時間係八十九年一月廿八日廿三時卅分許，有道路交通事故調查報告
    表之記載可憑，原審判決誤為八十九年一月三十日下午十一時許，自有可議。又
    就起訴意旨認被告甲○○犯有刑法第二百九十四條第二項遺棄致死罪，何以不構
    成，於判決理由內並未隻字論述，亦有違誤。被告等上訴意旨認量刑太重及甲○
    ○另認肇事後無逃逸等情，徒陳詞指摘原判決不當，雖均無可取，然公訴人持上
    揭不當理由指摘原審判決，為有理由，自應由本院將原審判決撤銷改判。本院審
    酌被告二人之品性、肇事責任之輕重（被告丙○○為肇事主因，被告甲○○為肇
    事次因）、甲○○肇事後意圖逃逸，嚴重危害社會安全，被告二人所為犯行致被
    害人死亡、甲○○犯罪後未有悔意，對肇事逃逸犯行猶飾詞狡辯，被告二人肇事
    至今仍未能與被害人家屬達成和解等一切情狀，分別量處如主文所示之刑，甲○
    ○部分並定其應執行之刑，以示懲儆。
據上論斷，應依刑事訴訟法第三百六十九條第一項前段、第三百六十四條、第二百九
十九條第一項前段、刑法第二百七十六條第一項、第二百八十四條第一項、第一百八
十五條之四、第五十五條、第五十一條第五款、罰金罰鍰提高標準條例第一條前段，
判決如主文。
本案經檢察官李傳來到庭執行職務。
中      華      民      國    八十九    年     十二     月    二十九    日
                                 臺灣高等法院臺南分院刑事第四庭
                                         審判長法  官
                                               法  官
                                               法  官
右正本證明與原本無異。
肇事逃逸部分如不服本判決，應於判決送達後十日內向本院提出上訴狀，其未敘述理
由者並應於提出上訴狀後十日內向本院補提理由書（應附繕本)。（過失致死部分不
得上訴）
                                        書記官
中      華      民      國    八十九    年     十二     月              日
附錄本案論罪科刑法條全文：
刑法第二百七十六條第一項
因過失致人於死者，處二年以下有期徒刑、拘役或二千元以下罰金。
刑法第一百八十五條之四
駕駛動力交通工具肇事，致人死傷而逃逸者，處六月以上五年以下有期徒刑。


司法院資訊處製作；財團法人民間司法改革基金會備份。
